【裁判字號】    98,消債抗,16
【裁判日期】    980629
【裁判案由】    更生事件
【裁判全文】
臺灣士林地方法院民事裁定            98年度消債抗字第16號
抗  告  人  甲○○
代  理  人  黃仕翰律師
上列抗告人因更生事件，對於中華民國98年5 月26日本院98年度
消債更字第161號裁定提起抗告，本院裁定如下：
    主  文
抗告駁回。
抗告程序費用新臺幣壹仟元由抗告人負擔。
    理  由
一、按債務人對於金融機構因消費借貸、自用住宅借款、信用卡
    或現金卡契約而負債務，在聲請更生或清算前，應提出債權
    人清冊，以書面向最大債權金融機構請求協商債務清償方案
    ，並表明共同協商之意旨。消費者債務清理條例第151 條第
    1 項定有明文。再觀諸該條項之立法說明：「債務人受法院
    裁定開始更生或清算程序者，其生活、資格、權利等均將受
    其限制，該等程序係債務清理之最後手段，於債務人無法與
    債權人協商時，始適用更生程序或清算程序清理其債務。債
    務人對於金融機構因消費借貸、自用住宅借款、信用卡或現
    金卡契約而負債務，其法律關係較單純明確，金融機構並已
    訂有債務協商機制，如能協商成立，債務人或不須依本條例
    聲請更生或清算，可疏減法院負擔，有效分配司法資源，爰
    設本條例第151 條第1 項所定之前置協商程序。」可知所謂
    最大債權金融機構應包括消費借貸、自用住宅借款、信用卡
    或現金卡契約而負債務中之最大債權金融機構，且協商之內
    容應包括因上開契約所生之全部債務，並不排除有擔保之債
    務。且此項協商前置程序設計之立法目的，除為保障債務人
    之權益所受損害最小，並顧及司法資源之有效利用，兼具私
    益及公益之保障。
二、次按消費者債務清理條例第151 條第6 項雖規定：「本條例
    施行前，債務人依金融主管機關協調成立之中華民國銀行公
    會會員，辦理消費金融案件無擔保債務協商機制與金融機構
    成立之協商，準用前項之規定。」惟消費者債務清理條例施
    行前所成立之協商，依前揭法條解釋，仍須符合消費者債務
    清理條例第151 條第1 項之要件，始在準用之列。是債務人
    除負有無擔保之債務外，另負有有擔保之債務者，於消費者
    債務清理條例施行前，如僅就無擔保債務成立協商，仍須於
    消費者債務清理條例施行後，另行就有擔保之債務向債權人
    請求協商，於協商不成立，或協商成立後因不可歸責事由致
    履行顯有重大困難時，始得向法院聲請更生或清算程序（臺
    灣高等法院暨所屬法院97年度法律座談會民事類提案第45號
    參照）。
三、抗告意旨略以：伊於消費者債務清理條例施行前，依金融主
    管機關聲請更生前，曾與債權金融機構協調成立之中華民國
    銀行公會會員辦理消費金融案件無擔保債務協商機制與金融
    機構協商成立，則依消費者債務清理條例第151 條第5 項、
    第6 項規定，伊無須再度踐行協商程序，是伊聲請更生及保
    全處分應屬合法，且實務上有擔保債權之銀行多不願與無擔
    保債權人一併列入協商，原裁定以伊未先行協商，而駁回更
    生及保全處分之聲請，應予廢棄等語。
四、經查，抗告人對於金融機構因消費借貸、自用住宅借款、信
    用卡或現金卡契約而負債務，雖曾依金融主管機關協調成立
    之中華民國銀行公會會員辦理消費金融案件無擔保債務協商
    機制與金融機構成立協商，惟此係抗告人就其積欠金融機構
    之無擔保債務（即信用卡、現金卡或信用貸款債務）與各該
    無擔保債權銀行成立協商，有財團法人金融聯合徵信中心當
    事人綜合信用報告之債務清理條例前置協商專用債權人清冊
    在卷可稽（原審卷第28至32頁）。而依抗告人所提債權人清
    冊之記載，抗告人除上開無擔保債務外，另有向香港商香港
    上海匯豐銀行股份有限公司（下稱「上海匯豐銀行」）辦理
    有擔保之自用住宅貸款及無擔保債權合計160 萬7,333 元尚
    未清償，抗告人並未就該筆有擔保債務與債權人上海匯豐銀
    行協商，且銀行公會已提出「個別協商一致性方案」，對於
    95年度協商毀諾之債務人可再次協商，如債務人確有繳款困
    難，上海匯豐銀行將依銀行公會之規定，以最大債權銀行之
    協商條件與債務人協商等情，亦有上海匯豐銀行覆函為據（
    原審卷第168 頁），抗告人所謂與有擔保債權銀行協商有實
    際上之困難云云，容有誤會。是揆諸首揭規定及說明，抗告
    人聲請更生，顯未遵循消費者債務清理條例第151 條第1 項
    所規定應與全體金融機構債權人先行請求協商債務清償方案
    之機制，則其逕向本院聲請更生及保全處分，於法實有未合
    。原裁定因而依據消費者債務清理條例第8 條規定，以抗告
    人聲請更生不備要件，且無從補正為由，駁回抗告人更生及
    保全處分之聲請，並無違誤。抗告意旨指摘原裁定不當，求
    予廢棄，為無理由，應駁回其抗告，爰裁定如主文。
中    華    民    國    98    年    6     月    29    日
                  民事第二庭  審判長法官  俞慧君
                              法      官  李瑜娟
                              法      官  張國勳
以上正本證明與原本無異。
本件裁定不得再抗告。
中    華    民    國    98    年    7     月    2     日
                              書  記  官  周玉惠


司法院資訊處製作；財團法人民間司法改革基金會備份。
